臺灣高等法院臺中分院刑事判決　　　　　　　　　九十三年度上訴字第一六四號
　　上　訴　人
　　即　被　告　丙○○
右上訴人因偽造文書案件，不服臺灣臺中地方法院九十一年度訴緝字第六四八號中華
民國九十三年五月二十七日第一審判決（起訴案號：臺灣臺中地方法院檢察署八十六
年度偵字第四六一八號），提起上訴，本院判決如左：
    主　　  文
原判決撤銷。
丙○○共同行使偽造公文書，足以生損害於公眾及他人，處有期徒刑貳年。如附表所
示之物，均沒收。
    事 　　 實
一、緣有不詳姓名年籍之成年男子假冒「甲○○」之名義，偽以遺失坐落在臺中縣外
    埔鄉○○段二四一─二地號土地之所有權狀為由，於民國（下同）八十三年十二
    月十六日不實向臺中縣大甲鎮地政事務所申請補發，至八十四年一月十九日取得
    補發之所有權狀。而丙○○原在臺中巿北區○○路○段一三四號開設「永吉代書
    事務所」，除經營一般代書業務外，並兼營居間介紹他人金錢借貸之業務，偶向
    乙○○介紹貸款給他人以賺取利息。詎丙○○竟與上開偽冒「甲○○」之不詳姓
    名年籍成年男子基於共同意圖為自己不法之所有之犯意聯絡，由丙○○於八十四
    年二月間持上開不詳姓名年籍之成年男子假冒「甲○○」之人所取得補發之土地
    所有權向乙○○謊稱「甲○○」願將該筆土地設定抵押權借貸新台幣（下同）六
    百萬元，借款期限三個月，並陪同乙○○至該筆土地現場實地勘查，致乙○○不
    察而同意貸與後，丙○○即於八十四年二月二十一日在其代書事務所內，在「土
    地登記申請書」中以該偽冒「甲○○」之不詳姓名年籍成年男子以不詳方式偽刻
    之「甲○○」印章，押蓋「甲○○」之印文三枚，進而假冒甲○○之名義，不實
    製作「土地登記申請書」一件，連同該不詳姓名年籍之成年男子所自備偽造之「
    甲○○」國民身分證影本、印鑑證明書各一份，交付該代書事務所中不知情之職
    員廖淑寬於八十四年二月二十二日一併持向臺中縣大甲地政事務所行使，以申辦
    該筆土地之抵押權設定登記（權利存續期限自八十四年二月二十一日起至同年五
    月二十日止），使不知情之公務員將上開不實事項登載在職務上所掌之土地登記
    簿內，足生損害於真正之甲○○本人及地政機關對於土地登記資料管理之正確性
    ，乙○○並因而先於八十四年二月二十八日匯款一百六十萬元、再於八十四年三
    月三日匯款四百二十萬元至丙○○在臺中巿第二信用合作社水湳分社所開設之0
    0000000000000號活期儲蓄存款帳戶內。丙○○取得上述款項後，
    隨即自八十四年六月間起不知去向。嗣乙○○因屆期未獲清償，欲委由丙○○聲
    請拍賣抵押物，始悉丙○○已於八十四年六月間不知去向，再尋訪真正之甲○○
    後，方知受騙。
二、案經法務部調查局臺中縣調查站（以下簡稱為臺中縣調查站）移送臺灣臺中地方
    法院檢察署檢察官偵查起訴。
    理 　　 由
一、訊據上訴人即被告丙○○（以下簡稱被告）雖坦承有於前述時地介紹一名自稱「
    甲○○」之成年男子向被害人乙○○借款，代辦其間土地設定抵押權之登記手續
    ，被害人乙○○並有匯款五百八十萬元至他前述開設之活儲帳戶內；但否認前揭
    犯行，辯稱：當時他並不知該名「甲○○」冒用他人身份，也不知對方所交付之
    土地所有權狀乃不實申請補發所取得，更不知對方交付偽造之國民身分證影本及
    印鑑證明供辦理抵押權設定之登記手續，他代辦本件之報酬約為六萬餘元，被害
    人乙○○匯入款項後，他確有開立支票加上部分現金給付該名自稱「甲○○」之
    成年男子，至他所以於八十四年六月間不知去向，係受女兒劉銘琴積地下錢莊債
    務之拖累，他因不堪地下錢莊之歹徒毆打、逼債而走避，絕非畏罪逃匿。經查：
１、被害人甲○○、乙○○及證人廖淑寬在臺中縣調查站詢問時所為陳述（見臺灣臺
    中地方法院檢察署八十六年度偵字第四六一八號卷第五頁至第六頁、第十一頁、
    第十三頁至第十四頁、第二十頁至第二十一頁、第三十六頁至第三十七頁），經
    檢察官及被告於原審審理時同意作為證據，本院審酌其等陳述作成時之情況，也
    認為適當，故得為證據，先予陳明。
２、右開被害人甲○○所有坐落在臺中縣外埔鄉○○段二四─二號土地，遭不詳姓名
    年籍之成年男子冒其身分，以遺失為由，申請補發取得所有權狀；暨該冒名「甲○○」之成年男子再以上述補發之所有權狀，透過被告居間介紹向被害人乙○○
    借款，經被告填製「土地登記申請書」，加上該不詳姓名年籍成年男子所提供偽
    造之「甲○○」國民身分證影本、印鑑證明書，由被告丙○○命其「永吉代書事
    務所」中不知情之職員廖淑寬持向臺中縣大甲地政事務所辦理抵押權設定登記後
    ，被害人乙○○信以為真，因而共匯款五百八十萬元至被告丙○○在臺中巿第二
    信用合作社水湳分社所申設之活儲帳戶內等事實，業據被害人甲○○、乙○○於
    臺中縣調查站詢問、檢察官偵訊及原審審理時一再指訴甚明，核與證人廖淑寬於
    臺中縣調查站詢問及原審審理時所為證詞相符（見原審九十一年度訴緝字第六四
    八號卷第一八二頁至第一八六頁），被告亦不爭執；復有臺中縣政府政風室八十
    四年十二月七日政二字第二五九八號書函檢附申請補發所有權狀、申辦抵押權設
    定登記之所有登記資料影本（見臺灣臺中地方法院檢察署八十六年度偵字第四六
    一八號卷第三十八頁至第八六頁）及臺中巿第二信用合作社八十五年七月二十六
    日中巿二信總字第五四七號函所檢送被告之活儲帳戶交易明表（見臺灣臺中地方
    法院檢察署八十六年度偵字第四六一八號卷第八十七頁、第九十二頁）等資料附
    卷可證。
３、雖被告請求傳訊於土地登記申請書上所載之代理上開「甲○○」補發土地所有權
    狀之丁○○到庭證明其並未參與上開「甲○○」補發土地所有權狀之申請，惟姑
    不論本件起訴事實，並未論及被告有右揭申請「甲○○」補發土地所有權狀之事
    實，經本院依上開申請補發文件（見臺灣臺中地方法院檢察署八十六年度偵字第
    四六一八號卷第四十三頁）所留之丁○○年籍資料（五十年一月十日生，身分證
    號碼Ｚ000000000號），查得丁○○現住地，進而傳喚丁○○到庭，經
    證人丁○○於本院調查時證稱：「（被告問：你是否有去我那裡辦理所有權狀？
    ）丁○○答：我不知道。從頭到尾我都不知道這件事情。（被告問：本件辦理所
    有權狀補發是否就是你？）丁○○答：不是。（檢察官問：請鈞院提示臺中縣政
    府政風室八十四年十二月七日政二字第二五九八號書函檢附申請補發所有權狀、
    申辦抵押權設定登記之所有登記資料影本有何意見？（提示偵查卷第三八至八六
    頁並告以要旨）丁○○答：這不是我。（檢察官問：偵查卷第四十二頁，土地登
    記申請書上丁○○的名字是否你簽？）丁○○答：不是。（檢察官問：你的職業
    是否為代書？）丁○○答：不是。（檢察官問：你是否認識被告？）丁○○答：
    不認識。」等語（詳見本院審理卷第四十八頁至第四十九頁），且證人丁○○當
    庭所書之「丁○○」簽名字樣（詳見本院審理卷第五十二頁）亦與偵卷第四十二
    頁及第四十三頁所留之丁○○字樣大相逕庭，是並無從以證人丁○○右揭證述，
    認定被告有參與本件申請補發「甲○○」土地所有權狀，附予敘明。
４、惟基於上開事實，既然前述補發之所有權狀及「甲○○」名義之國民身分證影本
    、印鑑證明書俱屬不實或偽造者，且被害人甲○○確係遭人冒用身分處分該筆土
    地，實未設定抵押權登記與被害人乙○○以辦理借款，則辦理此件登記手續之被
    告丙○○，客觀上即已構成行使前述各項偽造文書之行為，且被害人乙○○亦確
    實因而遭人詐取五百八十萬元之金額。且被告於原審調查時即明確供稱：「資料
    都是來委託辦理自稱甲○○的人送來的」等語（詳見原審九十一年度訴緝字第六
    四八號卷第一八九頁）、嗣於本院調查時亦明確供稱：「扣案之土地申請登記書
    上之甲○○印文三枚及偽造之『甲○○』國民身分證影本、印鑑證明書均係甲○○拿來辦的」等語（詳見本院審理卷第三十六頁），從右揭土地申請登記書上之
    甲○○印文三枚，明顯係由偽冒「甲○○」之人，交付印章予被告，再由被告蓋
    用於土地申請登記書上至明。
５、復查被害人乙○○先於八十四年二月二十八日匯款一百六十萬元、再於同年三月
    三日匯款四百二十萬元至被告在臺中巿第二信用合作社水湳分社所開設之000
    00000000000號活期儲蓄存款帳戶內，此有跨行匯款申請書影本二件
    、上開帳戶之交易明細表一紙在卷足明（見臺灣臺中地方法院檢察署八十六年度
    偵字第四六一八號卷第九頁、第九十三頁），與乙○○於原審調查時指稱：「當
    初我交給丙○○的款項，他並沒有轉給付給甲○○，反而存入他自己的銀行帳戶
    」等語相符（見原審九十一年度訴緝字第六四八號卷第五十九頁）。又八十四年
    二月二十八日所匯入之一百六十萬元及同年三月三日匯入之四百二十萬元，均各
    於同日即轉帳至被告在臺中巿第二信用合作社水湳分社所開設之0000000
    00號甲存帳戶中，以支付被告所簽發之八張票款等事實，亦有被告申設該甲存
    帳戶之「支票存款往來約定書」、「支票存款開戶申請書」、「支票存款開戶申
    請資料表」及交易明細表等影本各一份（見臺灣臺中地方法院檢察署八十六年度
    偵字第四六一八號卷第八九頁至第九十一頁、第九十三頁）附卷可稽。再經追查
    該八張票款之資金流向，發票日為八十四年二月二十八日者計有五張，同年三月
    三日者共有三張，前五張票款中有一張面額二十萬元流入被告之女兒劉銘娣之帳
    戶中，同年三月三日之三張票款共計四百二十萬元，則均由「甲○○」之人提領
    現金；此有臺中巿第二信用合作社九十三年一月二十日中二信總字第八三號函及
    所檢送此八張支票正、反面影本印在卷可憑（見原審九十一年度訴緝字第六四八
    號卷第一五三頁至第一六二頁）。關於上開資金流向，被告雖於原審審理時供述
    ：他於八十四年三月三日之前所開立之支票，與本件借款無關，他付給「甲○○
    」之款項，包括發票日為八十四年三月三日之三張支票共計四百二十萬元，其餘
    一百六十萬元，扣掉佣金及代辦費用約六萬餘元後，以現金支付等語（見原審九
    十一年度訴緝字第六四八號卷第一九六頁至第一九七頁），惟並無支付該一百餘
    萬元現金給「甲○○」之證據資料可供查證。但被告當時係從事代書業務，對於
    金錢往來之支付、收受，信必有較常人小心僅慎之認知及經驗，若真有支付假「
    甲○○」一百餘萬元現金之事實，當有類似收據之憑證，俾供日後需要時證明之
    用，絕無未留存資料之理；是被告辯稱：其代辦本件所得約為六萬餘元云云，並
    非可採。
６、被告向臺中巿第二信用合作社水湳分社申設之000000000號甲存帳戶，
    後於八十四年十一月十七日經公告拒絕往來乙節，參見右開臺中巿第二信用合作
    社所函覆之「支票存款開戶申請書」影本（見臺灣臺中地方法院檢察署八十六年
    度偵字第四六一八號卷九十頁），記載甚明，足證被告之經濟狀況應早於數月之
    前即已漸漸惡化，是其八十四年二月間為本件犯行之動機，已灼然明甚。
７、本件借款期限三個月，清償日期為八十四年五月二十日，設定之抵押權存續期限
    自八十四年二月二十一日起至同年五月二十日止等事實，有卷附之土地登記簿謄
    本可查（見臺灣臺中地方法院檢察署八十六年度偵字第四六一八號卷第八十四頁
    ）。但被告為被害人乙○○辦理前述抵押權設定登記，取得匯款後，於八十四年
    六月間不知去向乙節，業據被害人乙○○於臺中縣調查站詢問時供明在卷（見臺
    灣臺中地方法院檢察署八十六年度偵字第四六一八號卷第六頁第五行），被告對
    於被害人上開供述也無意見（見原審九十一年度訴緝字第六四八號卷第一八七頁
    ）。兩相對照後，被告係於清償期屆至後不久，隨即不知去向。雖被告辯稱因女
    兒劉銘琴積欠地下錢莊之債務，才會走避，惟被告於原審調查時經檢察官詢以：
「前一件八十萬元你也說你女兒劉銘琴積欠地下錢莊，被地下錢莊搶走錢，本件
    你也說欠地下錢莊錢才跑掉，你女兒究竟欠地下錢莊多少錢？）被告答：我不知
    道，他們只是說我女兒欠他們很多錢，這八十萬元不夠還，他們說只要把我女兒
    找出來就對了」等語（詳見原審九十一年度訴緝字第六四八號卷第一九三頁），
    是被告本部分之辯解亦非可採。
８、按被告具有從事代書業務之特殊知識、經驗，參以本件貸款金額高達六百萬元，
    理應相當關注借款人「甲○○」之徵信問題。然參見其於原審審理時所供述：「
    （審判長問：本件金額龐大，你當時有無問假的甲○○，他為何要借這麼多錢？
    ）答：沒有問。」、「（審判長問：你當時是否知道假的甲○○這個人？在本件
    之前有無與他有任何往來？）答：從來不認識。」、「（審判長問：辦理本件過
    程中，假的甲○○找過你幾次？）答：因為我的案件來源都有登報，他大概是看
    了報紙分類廣告才找我，他大約來了二、三次詢問。」、「（審判長問：你如何
    與假的甲○○連絡收取利息？）答：假的甲○○會自己送來，身分證上面也有地
    址。」、「（審判長問：除此之外，還有無其他聯繫假的甲○○的方法？）答：
    沒有。」等語（見原審九十一年度訴緝字第六四八號卷第一九七頁至一九九頁）
    ，與被告從事代書業務之特殊知識、經驗相違，參以右揭貸得之款項尚有一百餘
    萬元，無積極證據足資證明已交付偽冒甲○○之人，更足證本件被告確與甲○○
    有共同犯意絡及行為分擔至明。
９、綜上所述，被告不僅客觀上有行使前述各項偽造文書之行為，而使被害人乙○○
    遭詐取五百八十萬元，且顯係其與假冒「甲○○」之不詳姓名年籍之成年男子所
    共犯，本件事證明確，被告空言否認犯行，顯非可採。被告右揭犯行，應堪認定
    。
二、按將偽造證書複印或影印，與抄寫或打字不同，其於吾人實際生活上可替代原本
    使用，被認為具有與原本相同之信用性。故在一般情況下可予以通用，應認其為
    與原本作成名義人直接所表示意思之文書無異。自非不得為犯刑法上偽造證書罪
    之客體。次按印鑑證明書，大都於不動產物權或於法律上重要權利之得喪、變更
    有重大影響之事項，作為當事人表示真意之主要憑證，自不在刑法第二百十二條
    範圍之內。以上各有最高法院七十五年台上字第五四九八號、七十年台上字第四
    九八六號判例意旨可資參酌。故核被告丙○○所為，係犯刑法第二百十六條、第
    二百十條、第二百十一條、第二百十二條、第二百十四條之行使偽造私文書、行
    使偽造公文書、行使偽造特種文書、行使使公務員登載不實之公文書罪，及同法
    第三百三十九條第一項之詐欺取財罪。原審法院檢察署檢察官對於被告所犯刑法
    第二百十六條、第二百十二條行使特種文書罪部分，雖未於證據並所犯法條論列
    ，惟其於起訴書犯罪事實欄，業已論及，本院自得併予審理，附此敘明。被告以
    偽冒甲○○之人所交付之印章，押於「土地登記申請書」中偽造「甲○○」之印
    文三枚，屬偽造「土地登記申請書」此項私文書之階段行為，與其偽造「土地登
    記申請書」之行為已被行使之行為所吸收，均不另論罪。又被告與該名假冒「甲○○」之不詳身份成年男子間具有犯意聯絡及行為分擔，為共同正犯。被告利用
    不知情之廖淑寬犯案，則構成間接正犯。被告所犯上開各罪間因有方法、目的之
    牽連關係，構成牽連犯，依刑法第五十五條後段之規定，應從從一重之行使偽造
    公文書罪處斷。原審認被告罪證明確，固非無見，惟按：、原審判決認定被告
    尚犯有刑法第二百十六條、第二百十二條之行使特種文書罪，惟未就起訴書起訴
    法條漏列部分予以說明，尚有未洽。原審判決認定被告有詐欺取財犯行，惟於
    犯罪事實欄，漏未載明「意圖為自己不法之所有」之詐欺取財構成要件，亦有未
    洽。、又被告據以蓋用在附表編號一之印文三枚所用之印章，漏未認定，復有
    未洽。被告上訴否認犯行，指摘原審判決不當，雖無理由，惟原審判決既有上開
    可議之處，自應由本院將原審判決予以撤銷改判。爰審酌被告之犯罪手法相當危
    害國家之登記制度，且被害人乙○○損失不輕，被告至今未予補償，被害人甲○○更無端受累，耗費相當心力始回復財產，及被告犯罪之動機、目的、所得、犯
    後態度等一切情狀，量處被告有期徒刑二年。至如附表編號一所示偽造之「甲○○」印文三枚，應依刑法第二百十九條諭知沒收，而據以蓋用上開偽造之「甲○○」印文三枚之印章一枚，雖未扣案，惟並無積極證據證明已滅失，亦應依刑法
    第二百十九條諭知沒收；編號三偽造之「甲○○」國民身分證影本、編號四偽造
    之印鑑證明書各一件，則為假冒「甲○○」之人所有提出與被告共同實施本件犯
    罪所用之物，前已敘明，爰依刑法第三十八條第一項第二款併予沒收。
據上論斷，應依刑事訴訟法第三百六十九條第一項前段、第三百六十四條、第二百九
十九條第一項前段，刑法第二十八條、第二百十六條、第二百十條、第二百十一條、
第二百十二條、第二百十四條、第三百三十九條第一項、第五十五條後段、第二百十
九條、第三十八條第一項第二款，罰金罰鍰提高標準條例第一條前段，判決如主文。
本案經檢察官艅達人到庭執行職務
中      華      民      國      九十三   年       十      月   二十八   日
                                  臺灣高等法院臺中分院刑事第三庭
                                        審判長法  官  江  錫  麟
                                              法  官  林  欽  章
                                              法  官  胡  忠  文
右正本證明與原本無異。
如不服本判決應於收受送達後十日內向本院提出上訴書狀，其未敘述上訴之理由者並
得於提起上訴後十日內向本院補提理由書（均須按他造當事人之人數附繕本）。
                                              書記官  許  美  惠
中      華      民      國      九十三   年       十      月   二十九   日
附錄論罪科刑法條
中華民國刑法第二百一十六條 (行使偽造變造或登載不實之文書罪)
  行使第二百十條至第二百十五條之文書者，依偽造、變造文書或登載不實事項或使
登載不實事項之規定處斷。
中華民國刑法第二百一十一條 (偽造變造公文書罪)
  偽造、變造公文書，足以生損害於公眾或他人者，處一年以上七年以下有期徒刑。
附表：
┌──┬────────────┬──┬────────────────┐
│編號│      沒收物名稱        │數量│   備                     註    │
├──┼────────────┼──┼────────────────┤
│一  │本件「土地登記申請書」中│三枚│見偵查卷第五四、五五頁所示      │
│    │偽造之「甲○○」印文    │    │                                │
│    │                        │    │                                │
├──┼────────────┼──┼────────────────┤
│二  │偽造之「甲○○」印章    │一枚│未扣案                          │
│    │                        │    │                                │
├──┼────────────┼──┼────────────────┤
│三  │偽造之「甲○○」國民身分│一件│見偵查卷第六五頁所示            │
│    │證影本                  │    │                                │
├──┼────────────┼──┼────────────────┤
│四  │偽造之「甲○○」印鑑證明│一張│見偵查卷第六四頁所示            │
│    │明                      │    │                                │
└──┴────────────┴──┴────────────────┘
                                                                        Ｉ
